最高法院民事裁定　　　　　　　　　　111年度台簡抗字第2號
再 抗告 人　謝○利
代　理　人　黃懷萱律師
上列再抗告人因與謝○順等間請求返還代墊扶養費事件，對於中
華民國110年10月15日臺灣臺南地方法院裁定（110年度家聲抗字
第17號），提起再抗告，本院裁定如下：
    主  文
原裁定廢棄，應由臺灣臺南地方法院更為裁定。
    理  由
    本件再抗告人以：伊與相對人謝○順、謝○秀（下謝○順等
2人）均為兩造之母韓○芬之法定扶養義務人，韓○芬自民國99
年5月22日起至109年3月8日死亡止與伊同住，由伊獨自照顧及負
擔扶養費等情，依不當得利之規定，請求謝○順等2人各返還伊
所代墊韓○芬之扶養費新臺幣（下同）106萬870元本息。臺灣臺
南地方法院裁定命謝○秀給付再抗告人56萬4387元本息，並駁回
再抗告人其餘聲請（下稱一審裁定）。再抗告人及謝○秀對之聲
明不服，各自提起抗告，原法院以：年邁父母與成年子女同住，
未必均由子女支付父母之生活開銷，再抗告人應就其確有足夠之
財產及實際支付韓○芬生活開銷之事實負舉證責任。再抗告人於
99、100、102及105年度之平均每月所得僅為8695元，101、103
、104、106至108年度則均無所得資料，縱加計自102年10月起每
月領取之退伍軍人就養給與，每月所得至多僅2萬4165元；而依
行政院主計總處公布之臺南市地區平均每人每月消費支出，再抗
告人及韓○芬自99年起至108年止，每月生活費合計為3萬2538元
至4萬228元不等，則再抗告人顯無法同時支付自己及韓○芬之全
部生活開銷。再抗告人雖主張其妻每月收入約2萬5000元，足以
支付韓○芬之生活開銷，然並未舉證證明，應認再抗告人及其妻
均未支付韓○芬之生活開銷。又再抗告人不能證明其於100年6月
間辭去工作後全職照顧韓○芬，如其因同住而順便、偶爾提供韓
○芬生活或醫療之照顧，亦僅係依民法第1084條第1項規定盡基
本孝道之義務，不得要求以金錢補償，而請求其他扶養義務人分
擔。再抗告人既不能證明其有支付韓○芬之扶養費事實，自無從
請求謝○順等2人返還代墊之扶養費等詞，因而廢棄一審裁定關
於命謝○秀給付部分，及維持該裁定駁回再抗告人其餘聲請部分
，駁回再抗告人該部分之抗告。
    惟按直系血親相互間，互負扶養之義務。受扶養權利者，以
不能維持生活而無謀生能力者為限。前項無謀生能力之限制，於
直系血親尊親屬不適用之。民法第1114條第1款、第1117 條分別
定有明文。是直系血親尊親屬不能以自己之財產維持生活，始有
受扶養之權利。再抗告人主張伊自99年5月22日起至109年3月8日
止，獨自照顧韓○芬並支付扶養費等情，為謝○順等2人所否認
，並抗辯韓○芬係以自有財產支付其生活費用等語。則韓○芬於
上開期間是否不能以自己之財產維持生活，而得請求再抗告人及
謝○順等2人扶養，自應先予究明。又扶養之程度，應按受扶養
權利者之需要，與負扶養義務者之經濟能力及身分定之，民法第
1119條亦定有明文。受扶養權利人與扶養義務人共同居住，依一
般生活經驗，其日常生活所需各項費用，多由該扶養義務人支出
，尚不得僅因該扶養義務人無法提出各項支出憑據，即謂其毫未
支出扶養費。再抗告人主張韓○芬於上開期間不能維持生活，與
其共同居住而由其獨自照顧等情，倘非虛妄，能否僅因其平均收
入低於行政院主計處公布之平均每人每月消費支出金額，即謂其
毫未支出韓○芬之日常生活費用？非無再予研求之餘地。原審未
詳查審認，遽為再抗告人不利之認定，自有可議。再抗告意旨，
指摘原裁定不當，求予廢棄，非無理由。
    據上論結，本件再抗告為有理由。依家事事件法第97條，非
訟事件法第46條，民事訴訟法第495條之1第2項、第477條第1 項
、第478條第2項，裁定如主文。
中    華    民    國   111    年    4     月    28    日
                      最高法院民事第二庭
                          審判長法官  高  孟  焄  
                                法官  蘇  芹  英  
                                法官  邱  璿  如  
                                法官  徐  福  晋  
                                法官  彭  昭  芬  
本件正本證明與原本無異
                                      書  記  官
中    華    民    國   111    年    5     月    2     日